【裁判字號】    97,上,249
【裁判日期】    971231
【裁判案由】    分割共有物
【裁判全文】
臺灣高等法院臺中分院民事判決  97年度上字第249號
上  訴  人  丙○○
訴訟代理人  謝錫深律師
被上訴人    乙○○
            甲○○
            丁○○
上列當事人間請求分割共有物事件，上訴人對於民國97年5月27
日臺灣彰化地方法院97年度訴字第109號第一審判決提起上訴，
本院於97年12月24日言詞辯論終結，判決如下：
    主  文
上訴駁回。
第二審訴訟費用由上訴人負擔。
    事實及理由
一、被上訴人乙○○、甲○○未於言詞辯論期日到場，核無民事
    訴訟法第386條各款所列情形，爰依上訴人之聲請，由其一
    造辯論而為判決。
二、上訴人主張坐落彰化縣溪湖鎮○○段1258－2地號、地目田
    、面積476平方公尺土地（下稱系爭土地）為兩造所共有，
    應有部分各為4分之1，且共有人間就系爭土地並無不分割期
    限之約定，系爭土地亦無因物之使用目的不能分割之情形，
    惟迄今仍無法協議分割等情，業據其提出土地登記謄本、地
    籍圖謄本等件為證，復為到場之被上訴人丁○○、甲○○所
    不爭執，堪信為真實。
三、原審審酌兩造提出之攻擊防禦方法後，判決兩造共有坐落彰
    化縣溪湖鎮○○段1258之2地號、地目田、面積476平方公尺
    土地應分割為如原判決附件甲案即彰化縣溪湖地政事務所於
    民國97年4月22日繪製之土地複丈成果圖所示：編號甲部分
    面積119平方公尺分歸上訴人丙○○取得；編號乙部分面積
    119平方公尺分歸被上訴人丁○○取得；編號丙部分面積119
    平方公尺分歸被上訴人乙○○取得；編號丁部分面積119平
    方公尺分歸被上訴人甲○○取得。上訴人對原審判決不服，
    提起上訴，於本院聲明：(一)原判決廢棄；(二)兩造共有坐落彰
    化縣溪湖鎮○○段1258之2地號、地目田、面積476平方公尺
    土地應予分割。如附圖（即原判決附圖乙案）所示A部分，
    面積119平方公尺分歸上訴人所有；B部分，面積119平方公
    尺分歸上被上訴人乙○○所有；C部分面積119平方公尺分歸
    被上訴人甲○○所有；D部分面積119平方公尺分歸被上訴人
    丁○○所有；(三)第一、二審訴訟費用由被上訴人負擔。被上
    訴人丁○○、甲○○於本院答辯聲明：(一)上訴駁回；(二)第二
    審訴訟費用由上訴人負擔。
四、按各共有人，得隨時請求分割共有物，但因物之使用目的不
    能分割或契約訂有不分割之期限者，不在此限，又共有物之
    分割，依共有人協議之方法行之，分割之方法，不能協議決
    定者，法院得因任何共有人之聲請，命為下列之分配：(1)以
    原物分配於各共有人；(2)變賣共有物，以價金分配於各共有
    人，且以原物為分配時，如共有人中，有不能按其應有部分
    受分配者，得以金錢補償之，民法第823條第1項、第824條
    分別規定甚明。從而，上訴人依據上開規定請求判決分割系
    爭土地，即無不合，應予准許。
五、查系爭土地未臨彰水路，其地目為田、地形向東缺口呈凹字
    形，其上有磚造平房數間，現已年久失修，無人使用，其中
    系爭土地東側接鄰被上訴人之母蔡楊蠟所有1284地號，及其
    與其弟蔡和忍共有同段1264地號土地（參原審卷第23、24頁
    ）；西側接鄰同段1258－3地號土地，另案（本院90年度上
    字第217號）分割預供道路通行使用，南側接鄰上訴人共有
    同段1250地號土地及其上所有建物，並有既成巷道以供上訴
    人通行東側彰水路等情，為兩造所不爭執，且經本院及原審
    履勘現場，並會同彰化縣溪湖地政事務所測量人員勘測屬實
    ，此有勘驗筆錄、彰化縣溪湖地政事務所97年3月13日所繪
    製之土地複丈成果圖、照片在卷可稽（參原審卷第33至36頁
    、本院卷第29至32頁）。若依上訴人所提乙案為分割方法，
    上訴人分配位置在編號A，位處系爭土地東南側，連接其共
    有同段1250地號土地後，形成凸字狀，或許僅有利上訴人與
    其共有同段1250地號土地之分割利用；相對於被上訴人丁○
    ○分配位置在編號B，與其母蔡楊臘所有同段1284地號土地
    及建物，以及其共有同段1264地號土地分離，地形多處彎曲
    ，編號B自成一格，致同一土地所有人無法整合數筆土地而
    合併利用，破壞土地完整性，有悖分割單純化原則，故乙案
    實難認允當可採。反之，依如原判決甲案為本件分割方法，
    除能排除乙案所有上述不利事項外，進而使上訴人與被上訴
    人丁○○各分配如甲案所示編號甲、編號乙之位置，能與上
    訴人相鄰1250地號土地，及與被上訴人丁○○母親所有同段
    1284地號及其共有1264地號土地建物，分別形成單獨區塊，
    土地形狀亦較完整，有利於雙方日後對系爭土地及相鄰土地
    合併規劃利用，有助使用之便利性、單純化與經濟價值之提
    升。綜上所述，本院認為依甲案為本件分割方法，既有上開
    效益存在，且對其中一造尚無特別不利因素存在，自為可採
    。
六、又依甲案分割，上訴人雖分得之如原判決附圖所示甲土地係
    位於南邊，其靠西側之地形狹長，惟上訴人自承可與南邊緊
    臨1250地號土地整合使用，自無不利。另被上訴人丁○○在
    臨彰水路處設有一車床工廠，業經本院履勘現場無訛，且為
    上訴人所不爭，並有地籍圖謄本在卷可考（參本院卷第34頁
    以下、原審卷第6頁）。而系爭土地前於同段1258號共有人
    訴請分割共有物時（本院90年度上字第217號），在系爭土
    地西側即預留有1258之3地號為通行道路使用，將來可銜接
    同段1238地號土地之計劃道路，且可銜接南端之既成巷道，
    以達於東端之彰水路（參原審卷第20頁、第55頁以下），是
    採行甲分割方案，聯外道路通暢，於兩造皆為有利，若依上
    訴人所提乙分割方案，被上訴人丁○○分配至北邊之Ｄ土地
    ，其東側則非其所設臨彰水路之車床工廠，無法如甲案分得
    之標示乙土地與西側與其弟共有之1284地號，及其母之1284
    地號土地合併使用，對被上訴人丁○○則為不利，參酌被上
    訴人甲○○主張採用甲案（參原審卷第103頁背面第8列、本
    院卷第27頁背面第3、10列），而上訴人於原審本已同意將
    其原方案（即乙案）A、B位置（分割線）由南北向改成東西
    向乙節（參原審卷第42頁背面第17列，即原審97年4月1日言
    詞辯論筆錄第2頁參照），足認如甲案實屬公平、適當，自
    應採納為本件分割方法。
七、綜上所述，本件上訴人主張系爭土地為兩造所共有，並無因
    物之使用目的不能分割之情形，且共有人間就分割之方法不
    能協議決定，而提起本訴請求裁判分割，自屬有據，應予准
    許。原審判決採行分割方法甲案，尚稱公允，且可促進土地
    之最大利用，自為可採。上訴人主張之乙分割方案，為不足
    採。上訴意旨指摘原判決不當，求予廢棄改判，為無理由，
    應予駁回。
八、本案事證已臻明確，兩造其餘攻擊防禦方法，不足以影響本
    判決結果，爰不一一論述，併此敘明。
九、據上論結，本件上訴為無理由，依民事訴訟法第385條第1項
    、第463條、第449條第1項、第78條，判決如主文。
中    華    民    國    97    年    12    月    31    日
                  民事第五庭    審判長法  官  林陳松
                                      法  官  鄭金龍
                                      法  官  王重吉
以上正本係照原本作成。
如對本判決上訴，須於收受判決送達後二十日內向本院提出上訴
書狀，其未表明上訴理由者，應於提出上訴後二十日內向本院提
出上訴理由書（須按他造人數附具繕本）。
上訴時應提出委任律師為訴訟代理人之委任狀。具有民事訴訟法
第四百六十六條之一第一項但書或第二項之情形為訴訟代理人者
，另應附具律師及格證書及釋明委任人與受任人有該條項所定關
係之釋明文書影本。
                                      書記官  林玉惠
中    華    民    國    97    年    12    月    31    日
                                                      Ａ


司法院資訊處製作；財團法人民間司法改革基金會備份。
